【裁判字號】    92,上訴,471
【裁判日期】    920530
【裁判案由】    偽造有價證券
【裁判全文】
臺灣高等法院高雄分院刑事判決                    九十二年度上訴字第四七一號
    上  訴  人  台灣高雄地方法院檢察署檢察官
    被      告  乙○○
                甲○○
    共      同
    選任辯護人  楊昌禧
                唐小菁
右上訴人因被告偽造有價證券案件，不服臺灣高雄地方法院九十一年度訴字第二四０
六號中華民國九十一年十二月十三日第一審判決（起訴案號：臺灣高雄地方法院檢察
署九十年度偵字第一四六三三號），提起上訴，本院判決如左：
      主  文
上訴駁回。
      理  由
一、公訴意旨以：被告乙○○與被告甲○○係夫妻關係，被告乙○○則為告訴人丙○○之三叔，告訴人丙○○於民國八十五年六月十八日向被告乙○○代表之家族借
    款新台幣（下同）二百萬元，被告乙○○要求告訴人丙○○須簽發支票作為憑證
    ，告訴人丙○○遂簽發帳號八一七二號、票據號碼ＱＡ0000000號、票面
    金額二百十五萬元、付款人為世華聯合商業銀行苓雅分行（下稱世華銀行）、未
    載發票日之支票乙紙（下稱系爭支票）作為擔保，並囑託會計林芳青轉交被告乙○○收執，嗣由被告甲○○保管。詎被告乙○○、甲○○基於犯意之聯絡，未經
    告訴人丙○○之同意或授權，共同擅自於不詳時、地，在系爭支票發票日期欄，
    以日期戳章偽填發票日為八十八年十二月三十一日，使原未記載發票日因而無效
    之支票成為有效票據，足生損害於告訴人丙○○。迨至八十九年十二月初某日，
    被告甲○○利用李佳縈向其借貸之際，將偽造後系爭支票交付不知情之李佳縈，
    由李佳縈委託臺灣銀行鳳山分行向世華銀行提示兌領，以代借款之交付，惟偽造
    後系爭支票遭以提示期限經過後經撤銷付款委託為由退票。嗣因李佳縈持偽造後
    系爭支票向臺灣高雄地方法院聲請支付命令，請求告訴人丙○○給付票款，告訴
    人丙○○始知悉上情。因認被告二人涉犯刑法第二百零一條之偽造有價證券罪嫌
    。
二、公訴人認被告二人涉犯偽造有價證券罪嫌，係以告訴代理人王仁聰之指訴及證人
    林芳青之證述，並參以系爭支票若已填載發票日期，為何被告二人遲未提示兌領
    等語為其論據。
三、訊據被告二人堅決否認有偽造有價證券之犯行，辯稱系爭支票係因告訴人向其借
    款所開立，發票日期均已填妥，又因其等與告訴人丙○○經常有金錢借貸關係，
    而告訴人經常要求展延票期，方要求告訴人開立票期較長及保證兌現之支票，無
    關贊助選舉經費等語。
四、經查：
    (一)按犯罪事實應依證據認定之，無證據不得推定其犯罪事實；又不能證明被告犯
      罪，應諭知無罪之判決。刑事訴訟法第一百五十四條及第三百零一條分別定有
      明文。又按刑事訴訟法上所謂認定犯罪事實之證據，係指足以認定被告確有犯
      罪行為之積極證據而言，如未能發現相當證據或證據不足以證明，自不能以推
      測或擬制之方法，以為裁判基礎，最高法院二十九年上字第三一０五號及四十
      年台上字第八十六號分別著有判例；而認定不利於被告之事實，須依積極證據
      ，苟積極證據不足為不利被告之認定時，即應為有利於被告之認定，更不必有
      何有利之證據，亦有最高法院三十年上字第八一六號判例可資參照。若證據資
      料在經驗科學上或論理法則上尚有對被告較為有利之存疑，而無從依其他客觀
      方法排除此項合理之可疑，即不得以此資料作為斷罪之基礎，且刑事訴訟制度
      受「倘有懷疑，則從被告之利益為解釋」、「被告應被推定為無罪」之原則所
      支配，故得為訴訟上之證明者，無論為直接或間接證據，須客觀上於一般人均
      不致有所懷疑而達於確信之程度者，始可據為有罪之認定，倘其證明尚未達於
      「確信」之程度，而有合理可疑存在時，即難據以為被告不利認定，換言之，
      在法律判斷上，即不能為被告有罪之認定。
    (二)告訴人簽發系爭支票，再由證人林芳青轉交被告乙○○，被告乙○○亦交付現
      款二百十五萬元予告訴人等情，業據被告二人供承在卷，核與告訴人指訴相符
      ，自堪以認定。再告訴人固指稱被告乙○○所代表之家族為贊助告訴人丙○○
      縣議員選舉，而交付該款，如告訴人當選，該款即毋庸清償，如未當選，即應
      返還該款，故系爭支票並未填載發票日期等語。然此節既為被告二人所否認，
      且告訴人丙○○係參與民國八十七年一月二十四日高雄縣（市）議員第一選區
      之選舉，有查詢資料在卷足憑（見原審卷第一００～一０三頁），而於八十五
      、八十六年間，並未舉辦縣（市）議員選舉，此有歷屆公職人員選舉資料查詢
      一紙附卷可憑（見原審卷第九八頁），是告訴人指訴該款係贊助參與縣議員選
      舉之經費一節，顯非無疑。另參以告訴人曾開立票號ＱＡ0000000號、
      票面金額二百萬元、票號ＱＡ0000000號、票面金額一百三十萬元、票
      號ＱＡ0000000、票面金額二百萬元、票號ＱＡ0000000、票面
      金額三萬二千六百六十元、票號ＱＡ0000000、票面金額二萬八千五百
      元、票號ＱＡ0000000、票面金額十萬四千九百元、票號ＱＡ0000
      000、票面金額三萬八千八百元、票號ＱＡ0000000、票面金額三萬
      二千一百六十元、票號ＱＡ0000000、票面金額一萬元、票號ＱＡ00
      00000、票面金額三千零四十六元、票號ＱＡ0000000、票面金額
      二萬四千九百元等支票交予被告乙○○，並均提示兌現，此有轉帳傳票及存款
      明細分戶帳在卷足憑（見他字卷第四十一～四四頁），足認被告乙○○與告訴
      人間經常有金錢往來，被告二人所辯系爭支票係告訴人因借貸而簽發等語，尚
      非子虛而全不可採。
    (三)證人林芳青雖證述交付系爭支票予被告乙○○時，並未記載發票日期等語（見
      他字卷第二五頁反面、原審卷第九二～九三頁）。然支票之發票日係絕對必要
      記載事項，系爭支票苟未記載發票日，根本不生票據效力，即無庸支付任何款
      項，豈有於轉帳傳票會計科目「應付票據」上記載，並經出納審核，此有八十
      五年六月十八日轉帳傳票一紙在卷足憑（見他字卷第六頁）。又系爭支票苟未
      記載發票日，係屬無效票，如何發生擔保作用？況告訴人丙○○事後已當選，
      依告訴人所述已毋庸還款，但告訴人竟未向被告乙○○索回擔保之系爭支票，
      亦屬可議。再系爭支票苟未記載發票日，而不生票據效力，告訴人豈有向世華
      銀行撤銷付款委託之必要？甚且以系爭支票已逾法定提示期限撤銷付款委託？
      復依告訴人所指訴，其係於案外人李佳縈提示退票後，持系爭支票向臺灣高雄
      地方法院聲請向告訴人核發支付命令，始知悉被告擅自記載發票日之情，則告
      訴人竟於案外人李佳縈提示系爭支票前，即知系爭支票之發票日為八十八年十
      二月三十一日，而在世華銀行支票撤銷付款委託申請書上記載發票日期八十八
      年十二月三十一日？此有世華銀行九十一年十月二十九日（九十一）世苓雅字
      第三０五號函暨支票撤銷付款委託書影本一份在卷可稽（見原審卷第四八頁）
      。綜合上述各情，顯見告訴人丙○○之指述及證人林芳青之證言，難認與事實
      相符。
    (四)至公訴人以被告二人遲未提示系爭支票，反而將支票轉丁案外人李佳縈，足認
      被告二人有偽造有價證券之犯行。然被告二人是否法定提示提示期限內提示系
      爭票據，乃被告二人執票人之權利，可基於個人考量決定，自不得因此遽認被
      告二人有偽造系爭支票之犯行。
    (五)此外，復查無其他積極證據足以證明被告二人確有偽造系爭支票之犯行，被告
      犯罪即屬不能證明。
五、原審以不能證明被告犯罪而諭知無罪之判決，核無不合，檢察官上訴意旨，仍執
    前詞，指摘原判決不當，為無理由，應予駁回。
據上論結，應依刑事訴訟法第三百六十八條，判決如主文。
本案經檢察官沈紹嘉到庭執行職務。
中      華      民      國    九十二    年      五      月    三十      日
                              臺灣高等法院高雄分院刑事第一庭
                                  審判長法官  曾永宗
                                        法官  邱永貴
                                        法官  郭玫利
右正本證明與原本無異。
如不服本判決應於收受本判決後十日內向本院提出上訴書狀，其未述上訴理由者，
並得於提起上訴後十日內向本院補提理由書狀（均須按他造當事人之人數附繕本)「
切勿逕送上級法院」。
                                      書記官  鄭靜芳
中    華    民    國      九十二      年      六      月     二   日


司法院資訊處製作；財團法人民間司法改革基金會備份。
